臺灣高等法院高雄分院刑事判決　　　　95年度交上訴字第98號
上　訴　人　臺灣高雄地方法院檢察署檢察官
被　　　告　甲○○
上列上訴人因被告公共危險案件，不服臺灣高雄地方法院95年度
交訴字第92號中華民國95年10月16日第一審判決（起訴案號：臺
灣高雄地方法院檢察署95年度偵緝字第759 號），提起上訴，本
院判決如下：
    主  文
上訴駁回。
    理  由
一、公訴意旨略以：被告甲○○於民國92年2 月9 日夜間9 時5
    分許，駕駛勝和冷凍有限公司（下稱勝和公司）所有之車牌
    號碼5S-9428 號自用小貨車，行至高雄縣茄萣鄉○○路○ 段
    267 號前之快車道上，準備由快車道變換車道進入慢車道至
    路旁停車，竟疏未注意變換車道應與後方直行之車輛保持安
    全距離。適有被害人鄭天啟騎乘車牌號碼OKA-015 號重型機
    車由同向後方慢車道駛來，亦疏未注意車前狀況，致其機車
    車頭由後追撞上開自用小貨車車尾左後車斗3 分之1 處，被
    害人因而人車倒地，受有頸椎第2 、3 節斷裂之傷害。上開
    車禍事故發生後，被告將上開自用小貨車停妥後下車，見四
    處無其他人車，竟未對受傷倒地之被害人採取救護或其他必
    要之措施，即逕行離去。嗣經路人報警處理而將被害人送醫
    急救，然被害人仍不治死亡（業務過失致死部分業經本院以
    93年度交上訴字第31號案件，判處有期徒刑1 年，現上訴最
    高法院審理中），因認被告涉犯刑法第185 條之4 之肇事逃
    逸罪嫌。
二、按被告以外之人於審判外之言詞或書面陳述，除法律有規定
    者外，不得作為證據，刑事訴訟法第159 條第1 項定有明文
    。又被告以外之人於審判外之陳述，雖不符前4 條之規定，
    而經當事人於審判程序同意作為證據，法院審酌該言詞陳述
    或書面陳述作成時之情況，認為適當者，亦得為證據，刑事
    訴訟法第159 條之5 第1 項亦定有明文。本院前審及本院用
    以認定本案事實所憑之被告以外之人於審判外之言詞或書面
    陳述，檢察官及被告均未曾聲明異議，並同意將之作為證據
    ，本院復審酌前開言詞或書面陳述作成時之情況均屬正常，
    且與本案相關之待證事實具有關連性，認適當作為證據，依
    前開之規定，認上開陳述均具有證據能力，合先敘明。
三、按犯罪事實應依證據認定之，無證據不得認定犯罪事實，刑
    事訴訟法第154條第2項定有明文。又認定犯罪事實所憑之證
    據，雖不以直接證據為限，間接證據亦包括在內；然而無論
    係直接或間接證據，其為訴訟上之證明，須於通常一般之人
    均不致有所懷疑，而得確信其為真實之程度者，始得據為有
    罪之認定，倘其證明尚未達到此一程度，而有合理性之懷疑
    存在時，即難為有罪之認定（最高法院76年度台上字第4986
    號判例意旨參照）。又按被告否認犯罪事實所持之辯解，縱
    屬不能成立，如無積極證據足以證明其犯罪行為，自不能以
    推測或擬制之方法，以為裁判基礎（最高法院78年台上字第
    1981號判決意旨參照）。又依刑事訴訟法第161 條第1 項規
    定，檢察官就被告犯罪事實，應負舉證責任，並指出證明之
    方法。因此，檢察官對於起訴之犯罪事實，應負提出證據及
    說服之實質舉證責任。倘其所提出之證據，不足為被告有罪
    之積極證明，或其指出證明之方法，無從說服法院以形成被
    告有罪之心證，基於無罪推定之原則，自應為被告無罪判決
    之諭知（最高法院92年台上字第128 號判例意旨參照）。
四、檢察官認被告涉犯前開罪嫌，無非係以本件道路交通事故調
    查報告表、道路交通事故現場圖、中央警察大學鑑定書、臺
    灣省高屏澎區車輛行車事故鑑定委員會鑑定意見書為論罪依
    據。然訊據被告甲○○則堅決否認有何上開肇事逃逸犯行，
    辯稱：案發當天，伊於下午6 時40分下班，本件車禍事故發
    生時，伊已經回到家中，被害人是騎乘機車撞到伊停好的車
    輛而發生車禍，是車禍發生時，伊沒有在現場，自無所謂肇
    事逃逸之情形等語。經查：
  (一)被害人於92年2 月9 日夜間9 時5 分許，騎乘車牌號碼OKA-
    015 號重型機車，沿高雄縣茄萣鄉○○路○ 段由北往南行駛
    ，行至該路段267 號即勝和公司前，因其機車車頭撞擊車牌
    號碼5S-9428 號自用小貨車車尾左後車斗下緣3 分之1 處，
    致其人車倒地，受有頸椎第2 、3 節斷裂等傷害，嗣經路人
    報警處理並送醫急救，然仍不治死亡等事實，有本件道路交
    通事故調查報告表（見偵1 卷第29、30頁）、道路交通事故
    現場圖（見偵1 卷第31頁）、臺南市立醫院診斷證明書（見
    警卷第11頁）、臺灣高雄地方法院檢察署相驗屍體證明書（
    見警卷第13頁）、鑑定驗斷書（見相驗卷第9 至19頁）、車
    禍現場相片（見警卷第14至20頁）在卷可稽，堪以認定。
  (二)至本件車禍事故之發生原因，依前開車禍現場相片顯示，於
    本件車禍事故發生後，被害人機車碎片及機車上物品，係散
    落在接近機車刮地痕起點附近，可知上開2 車輛初始之撞擊
    位置，係在被害人機車刮地痕起點處；又依前揭道路交通事
    故現場圖所示，在莒光路3 段之慢車道上，被害人機車留有
    南向、長2 公尺之刮地痕，且該機車最終之停止位置，係緊
    貼上開自用小貨車之後車斗處，則衡以常理，除上開2 車輛
    發生撞擊後，因在後機車之撞擊力道強大，致使原本停止之
    自用小貨車受推撞而前行，且該機車本身亦繼續保持往前動
    能之情形外，否則應係上開2 車輛於行進中發生追撞，方會
    造成前揭被害人機車依其原行向往前留下達2 公尺刮地痕之
    結果；而參以上開2 車輛之撞擊位置，係被害人機車車頭撞
    擊自用小貨車車尾左後車斗下緣3 分之1 處，已如前述，是
    發生撞擊時，上開自用小貨車之受力面積有限，且依檢察官
    於92年9 月10日勘驗時所拍攝之上開自用小貨車相片（見92
    年度偵字第4772號影印卷第46至48頁）及前開車禍現場相片
    ，上開自用小貨車於本件車禍事故發生後，僅有輕微凹痕之
    車損，受損狀況並非嚴重，顯見其受撞擊力量非大，應可排
    除上述因機車之撞擊力道強大，致使原本停止之自用小貨車
    受推撞而前行之情形；此外，依前開道路交通事故現場圖顯
    示，前開自用小貨車於車禍發生後之停放位置，該車之左後
    角，距莒光路3 段快慢車道分劃線1.2 公尺，而其左前角則
    距該分劃線1. 7公尺（即車頭偏向道路邊緣），可知該車當
    時係由快車道方向往慢車道方向偏駛。而本件車禍事故，經
    送臺灣省高屏澎區車輛行車事故鑑定委員會、臺灣省車輛行
    車事故覆議鑑定委員會及中央警察大學鑑定結果，亦均認
    本件車禍之肇事經過如上所述，有其出具之鑑定意見可佐（
    見92年度偵字第4772號影印卷第9 至11頁、第30、31頁，外
    放之中央警察大學93年12月3 日鑑定意見書）。綜上，本件
    車禍事故之發生，係上開2 車輛行進中追撞所造成，且前揭
    自用小貨車於車禍發生前，係正由快車道變換車道進入慢車
    道等事實，亦堪認定。
  (三)上開自用小貨車係勝和公司所有，案發當時由被告負責駕駛
    ，用以載運勝和公司貨物等事實，為被告所自承在卷，核與
    證人即勝和公司負責人李興進，於被告因上開車禍所涉業務
    過失致人於死乙案中證述情節相符（見93年度交上訴字第31
    號影印卷第82至87頁），並有上開自用小貨車之汽車新領牌
    照登記書附卷足參（見警卷第22頁），固堪認定。然本件車
    禍事故發生時，上開自用小貨車是否係由被告駕駛，除據被
    告以前詞置辯外，證人李興進於前開案件審理中證述：依據
    被告案發當日之考勤表所示，被告當天係下午6 時40分打卡
    下班等語（見93年度交上訴字第31號影印卷第85頁），而證
    人即被告同事蔡明亮於原審審理中證述：案發那段時間，伊
    與被告是同事，當時公司內僅有1 輛小貨車可以使用，而該
    小貨車平時係由被告駕駛，但伊也有開過1 、2 次，至該小
    貨車之鑰匙，平常吊放在公司辦公室的牆壁上，有因業務需
    要使用該車時，均係依老闆的調度而使用，不需經過任何書
    面申請手續。本件車禍事故當天，被告約於下午6 時許下班
    ，而車禍發生時，伊人則還在公司內工作，結果有1 個不認
    識的人來公司說外面發生車禍，伊遂出去觀看，並打電話問
    老闆要如何處理，結果老闆要伊叫被告去處理，伊遂於當日
    夜間9 時許到被告家中找被告，當時被告在睡覺，並說車禍
    與伊無關，伊不要過去處理，直到當日夜間11時許，伊與老
    闆一起去被告家中找被告，被告才跟著去警局製作警詢筆錄
    等語（見原審卷第31至35頁），上開證人雖分別為被告之老
    闆及同事，或有偏袒被告之虞，惟蔡明亮於車禍發生當時確
    在公司上班，而被告則於當日上午7 時31分打卡上班，上午
    11 時54 分打卡下班，再於同日下午12時17分打卡上班，當
    日最後打卡時間則為下午18時40分，有被告及蔡明亮之考勤
    表影本各1 紙在卷可憑（見92年交訴字第168 號影印卷第30
    頁），故被告上開所辯下班時間，及證人李興進及蔡明亮上
    開所證被告之下班時間，除互核相符外，亦與上開考勤表紀
    錄相符，而非不能採信。另依據蔡明亮上開所證可知，上開
    自用小貨車之鑰匙，並非交由特定人保管，而係放置在任何
    人均可輕易取得之處，則本件車禍事故發生時，是否必然係
    由被告駕駛該自用小貨車，尚非無疑；再依據上開被告之下
    班時間，則被告於案發當日，既已於車禍發生前2 小時餘之
    下午6 時40分許即打卡下班，衡以常情，其於車禍發生當時
    ，是否仍會在公司附近駕駛業務使用之上開車輛？亦有所疑
    ；雖然李進興另證稱：被告當天下午5 、6 點時有載貨去台
    南，回來停好車就打卡回家了等語（見93年交上訴字第31號
    影印卷第84頁），此亦為被告所不否認，惟台南與案發地點
    之高雄縣茄萣鄉係相鄰之區域，被告當天若果曾於下午5 、
    6 時許載貨至台南，則於當日下午6 時40分許即返回公司打
    卡下班，亦與常情無違，而非不能採信。
  (四)另據證人蘇憲中曾證稱：伊當時開車車要左轉進入莒光路時
    ，有聽到「碰」一聲，伊在轉彎後就看到被害人倒臥在車後
    。自伊聽到聲音到轉彎時間約30秒內，伊到現場時四周沒有
    人，車子也沒有亮燈。伊沒有聽到煞車聲，只聽到「碰」的
    一聲。伊當時一在那裏等到救護車來，車禍現場有路燈，可
    以看得清楚當時環境等語（見93年交上訴31號影印卷第78-8
    0 頁）。而蘇憲中係當時路過之人，與被告及被害人間均不
    認識，其所證應無偏袒之虞而可以採信，則依據其上開所證
    ，其自聽到碰撞聲到其到達現場時為止約30秒左右之時間，
    當時現場係可看清楚環境之情況，而於其間，其又見到肇事
    之自小貨車並未亮燈，也不曾見到有何肇事者自現場離去，
    故依據其所證，亦不能證明被告係自肇事現場離開之肇事者
    。此外，一般人若駕車與他人發生車禍事故，因而造成他人
    傷亡之結果，則既令該肇事者逃逸現場，亦會因驚慌、良心
    不安，使其心情難於短時間內平復，然證人蔡明亮於本件車
    禍發生後不到1 小時，至被告住處找尋被告時，依蔡明亮上
    開所證，被告卻已經在家中入睡，亦與上述一般肇事逃逸者
    之正常反應不同，故本件車禍發生時在現場駕車肇事後逃逸
    之人，是否確為被告，實不能無疑。
  (五)此外，本件除上開自用小貨車平時係由被告負責駕駛乙情外
    ，並無其他積極證據可資佐證上開車禍事故發生時，該自用
    小貨車確係由被告駕駛，而該自小客車當時若確有人駕駛，
    則依上開說明，亦不能排除係由其他人駕駛之可能。綜上，
    檢察官認被告涉嫌前揭肇事逃逸犯行所憑之證據，尚未達於
    通常一般之人均不致有所懷疑，而得確信其為真實之程度，
    依刑事訴訟制度「倘有懷疑，即從被告之利益為解釋」、「
    被告應被推定為無罪」之原則，即難據以為被告不利之認定
    。此外，復查無其他積極證據，足資認定被告有何上開犯行
    ，自屬不能證明被告犯罪。
六、原審因而以不能證明被告犯罪，而為被告無罪之諭知，尚無
    違誤；檢察官上訴意旨，及告訴人聲請檢察官上訴意旨，猶
    執前詞，指摘原判決不當，為無理由，應予駁回。
據上論斷，應依刑事訴訟法第368 條，判決如主文。
本案經檢察官沈紹嘉到庭執行職務。
中　　華　　民　　國　　96　　年　　2 　　月　　7 　　日
                  刑事第七庭    審判長法  官  莊飛宗
                                      法  官  孫啟強
                                      法  官  邱明弘
以上正本證明與原本無異。
如不服本判決應於收受本判決後10日內向本院提出上訴書狀，其
未敘述上訴理由者，並得於提起上訴後10日內向本院補提理由書
狀（均須按他造當事人之人數附繕本）「切勿逕送上級法院」。
中　　華　　民　　國　　96　　年　　2 　　月　　7 　　日
　　　　　　　　　　　　　　　　　　　書記官  黃玉珠
